臺灣臺北地方法院民事判決　　　　　　93年度重訴字第1352號
原　　　告　甲○○
訴訟代理人　洪巧玲律師
被　　　告　丁○○
　　　　　　戊○○
共　　　同
訴訟代理人　乙○○
　　　　　　丙○○
　　　　　　詹儒樺律師
上列當事人間給付違約金事件，本院於民國94年5月20日言詞辯
論終結，判決如下：
    主  文
原告之訴及其假執行之聲請均駁回。
訴訟費用由原告負擔。
    事實及理由
一原告起訴主張：兩造於民國92年1月12日簽訂「租賃權讓與契
  約書」（以下稱系爭契約），約定原告以新台幣（下同）
  3,500,000元之代價，由被告將其向台北大眾捷運股份有限公
  司（以下稱捷運公司）承租之台北市○○○路○段50-1號地下
  街商場之3號店舖，及台北地下街（即鄭州路地下街）服飾第4
  區店舖之租賃權讓售予原告，原告已於簽約同時交付
  3,300,000元予被告2人，兩造約定餘款俟被告2人辦妥租賃權
  之承租人名義變更後給付。依契約約定，被告負有協同辦理變
  更租賃登記、交付捷運公司同意轉租之書面文件及交付證明租
  賃權之文件予原告之義務。詎被告遲至92年4月間始將台北地
  下街服飾第4區部分辦理租賃權變更之登記（即被告戊○○轉
  讓其股權予原告），至站前地下街3號店舖部分，迄未履行辦
  理租賃權變更登記之義務。兩造間訂約之真意，係原告以
  3,500,000元為代價，換取被告丁○○於原告集結第3號店鋪之
  承租戶時，以承租戶之身分加入原告所屬樂大公司成為股東，
  以及樂大公司與台北市政府簽訂租賃契約時，被告丁○○得自
  由移轉表彰租賃權之股權時，將股權移轉予原告，使原告順利
  取得第6位承租戶，以優先選擇經營位置，被告丁○○既已收
　受原告3,300,000元之價金，當然不能再加入其他公司成為股
  東，縱先前已加入其他公司成為股東，亦應退出並加入樂大公
  司。原告於簽約已給付3,300,000元予被告丁○○，詎其收受
  價金後，遲未依約加入樂大公司成為該公司股東，原告為順利
  取得承租戶，遂依約定代被告丁○○將其所持忠孝站前公司之
  股份先移轉予同一公司股東吳祺亮，再向樂大公司辦理加入股
  東之手續，然被告丁○○竟宣稱其未曾授權他人處理股權轉讓
  之相關事宜，並表示其非屬樂大公司股東，被告丁○○之上開
  行為，顯屬阻撓原告辦理租賃權變更登記。今各公司已按各自
  所代表鋪位承租戶戶數多寡決定經營位置，並於93年12月3日
  與台北市政府訂定店鋪租賃契約，原告已確定無法透過集結被
  告丁○○成為樂大公司股東之方式，選擇較佳之經營位置。被
  告丁○○未依約於原告集結第3號店鋪之承租人成為樂大公司
  之股東，如今已陷於給付不能，縱非給付不能，而屬給付遲延
  ，該遲延給付亦已無實益，依系爭契約書第7條約定，被告丁
  ○○應負給付違約金之責任。被告2人就站前及台北地下街店
  鋪鋪位係包裹交易，系爭契約書之給付標的實不可分，為不
  可分之債，被告戊○○應與被告丁○○負連帶責任。並聲明：
  被告應連帶給付原告10,500,000元，並自起訴狀繕本送達之翌
  日起至清償日止，按週年利率5%計算之利息。
二被告則辯以：被告丁○○租賃權部分係由被告丁○○向捷運公
  司所承租之店舖，依被告丁○○與捷運公司間租賃契約書之約
  定，非得捷運公司之同意，不得將系爭租賃權轉讓他人，故被
  告丁○○本無法辦理租賃權變更登記，此亦為雙方簽約時所明
  知，故租賃權未完成移轉，不能歸責於被告丁○○。系爭契約
  所讓與標的乃被告丁○○之租賃權，並非忠孝站前公司股權，
  且被告丁○○並無阻撓原告辦理租賃權變更登記之行為。被告
  戊○○之租賃權已經移轉完成，並無違約情事，原告並此要求
  3倍違約金，顯無理由。依系爭契約第1條約定，本件讓與標的
  有2，即被告丁○○之租賃權及被告戊○○之租賃權，出讓人
  亦分別為被告丁○○及被告戊○○，其分別於契約上簽名蓋章
  ，則本件標的及當事人均個別，係各別成立兩個債權讓與之法
  律關係，被告2人並無互相擔保之意，被告2人並無須共同負責
  。原告僅給付3,300,000元，尚有尾款未付，卻以3,500,000元
  為違約金計算基礎，顯為情理之常。又被告丁○○部分之租賃
  權至今未能轉讓乃因捷運公司公司規定在前，此點原告於簽約
  時即知之甚詳，原告以此主張全部由被告丁○○負責，應賠償
  3倍違約金，不只過高，更是無理由。並聲明：駁回原告之訴
  。
三兩造不爭執之事項：
  (一)兩造於92年1月12日簽訂「租賃權讓與契約書」，約定原告
    以3,500,000元之代價，由被告將其向捷運公司承租之台北
    市○○○路○段50-1號地下街商場之3號店舖，及台北地下街
    （即鄭州路地下街）服飾第4區店舖之租賃權讓售予原告，
    原告已於簽約同時交付3,300,000元予被告2人，依契約約定
    ，被告負有協同辦理變更租賃登記、交付捷運公司同意轉租
    之書面文件及交付證明租賃權之文件予原告之義務（見本院
    卷第8-11頁）。被告戊○○已於92年4月間將台北地下街服
    飾第4區部分辦理租賃權變更之登記（含被告戊○○之股權
    轉讓），站前地下街3號店舖部分，迄未完成讓與。
  (二)該份租賃權讓與契約係由原告提供，原告原欲交易標的僅為
    被告丁○○租賃權部分，被告戊○○租賃權部分之店鋪位於
    鄭州路地下街，區位離台北車站較遠，原告原先不願意承買
    ，經被告丁○○表示，二者之租賃權為包裹交易，原告始同
    意將之列入租賃權移轉契約內容。
  (三)被告丁○○之租賃權部分，其原係就站前地下街店舖以被告
    丁○○個人名義與捷運公司訂立「台北市站前（忠孝西路）
    地下街店舖租賃契約書」，契約期間自91年7月1日至94年7
    月1日，契約約定除捷運公司書面同意外，被告丁○○不得
    將租賃物之全部或一部轉租，此均為兩造訂立系爭契約時所
    知悉（見本院卷第53-66頁）。嗣關於站前地下街商場於93
    年11月20日由台北市市場管理處接管，並由市場管理處與安
    置戶組成之公司名義於94年2月份換訂「台北市○○地○街
    商場店舖租賃契約書」，換約後租約主體為「公司」（即集
    結團體）與「台北市政府」（見本院卷第141-155頁）。
  (四)台北市○○○地○街之管理，係採取由安置戶集結聯合經營
    之模式，即個別安置戶應先整合成數個集結團體，再由該等
    集結團體與台北市政府簽約承租店鋪，而集結承租戶之戶數
    較多之整合團體，得優先選擇經營位置（台北捷運公司92
    年7月8日函，見本院卷第112-124頁，店舖配置流程），又
    每一個安置戶僅得加入一個集結團體，不得重複加入（台北
    捷運公司92年12月10日：93年3月26日函，見本院卷第127-1
    28頁、第168-169頁--此時兩造已訂約）。至91年下半年，
    系爭店舖上有樂大股份有限公司、有恆地下街股份有限公司
    及忠孝站前股份有限公司三大集結團體，被告曾如軒自兩造
    訂約迄今均為忠孝站前公司之股東。（被告丁○○於89年9
    月30日加入地下街團結會，台北忠孝西路、中華路地下街商
    場委託書，見本院卷第198頁；被告於91年9月19日加入忠孝
    站前公司，切結書，見本院卷第199頁）
  (五)原告代被告丁○○將其所持忠孝站前公司之股份先移轉予同
    一公司股東吳祺亮，再向樂大公司辦理加入股東之手續（股
    權轉讓契約書、存證信函，見本院卷第16-21頁）。
  (六)上開三公司已按各自所代表鋪位承租戶戶數多寡決定經營位
    置，並於93年12月3日與台北市政府訂定店鋪租賃契約。
四本件爭點及本院之判斷：
  (一)本件被告依系爭契約應給付之內容為何？被告丁○○有無退
    出忠孝站前公司並加入樂大公司之義務？（兩造訂約當時，
    租賃權之轉讓是否以同時讓與股權為必要）
    1.原告主張：依台北市政府聯合經營管理機制中「集結戶數
      愈多，優先選擇經營位置」之配置原則，為取得較佳之經
      營位置，原告所加入之樂大樂大公司須再爭取1戶承租戶
      ，以取得優先選位之權利，故兩造間簽訂系爭契約之真意
      ，係原告以3,500,000元為代價，換取被告丁○○於原告
      集結第3號店鋪之承租戶時，無條件以承租戶之身分加入
      原告所屬樂大公司成為股東，以及被告丁○○於樂大公司
      與台北市政府簽訂租賃契約，因而被告丁○○可自由移轉
      表彰租賃權之股權時，將股權移轉予原告。因承租戶只能
      加入一公司成為股東而不得加入其他公司成為股東，被告
      丁○○既已收受價金，當然不能再加入其他公司成為股東
      ，縱使先前已加入其他公司成為股東，亦應退出並加入樂
      大公司。被告則辯以：被告丁○○租賃權部分係由被告丁
      ○○向捷運公司所承租之店舖，依被告丁○○與捷運公司
      間租賃之約定，非得台北捷運公司之同意，不得將系爭租
      賃權轉讓他人，故被告丁○○無法辦理租賃權變更登記，
      此為雙方簽約時所明知，惟原告自稱為樂大公司之代表人
      ，將為被告丁○○處理台北捷運公司同意轉租事宜，被告
      丁○○只需配合辦理相關程序即可，被告丁○○始簽訂由
      原告所提供之系爭契約，詎原告遲遲未向被告丁○○告知
      應配合事項及報告辦理台北捷運公司同意轉租事宜進度，
      遽爾提起本訴，而未完成辦理租賃權變更登記等語。
    2.經查：
      (1)兩造所簽訂租賃權讓與契約書記載：「立買賣契約書人
        ：受讓人甲○○ (以下簡稱甲方)出讓人丁○○戊○○
        (以下簡稱乙方)茲就債權讓與事實，訂立本件契約，條
        款如左：茲就債權讓與事實，訂立本件契約，條款如左
        ：第1條　債權讓與標的　乙方向台北市政府捷運公司
        承租，座落於台北市○○○路○段50之1號地下街 (即
        站前地下街)商場店舖3安置戶：原中華商場義棟東樓41
        號抽籤編號1019依捷運公司實際安置現況為主。台北地
        下街 (即鄭州路地下街)服飾4區1戶。第2條　讓與價金
        　讓與價款總金額為3,500,000元。第3條　付款方式
        第1次款3,300,000元，92年1月12日本契約成立同時甲
        方交付第一次款，乙方照數親收，不另立據。第2次款
        200,000元，於乙方向台北市政府捷運公司辦畢承租人
        名義為甲方指定人後甲方同時付清。... 第4條　移轉
        占有　乙方應於台北市政府捷運公司承租第1條標的點
        交乙方占有後3日內移交由甲方占有管業，並定現場為
        點交地點。第6條　約定事項：... (二)乙方應將台北市
        政府捷運公司同意第1條標的轉租之書面文件及其他證
        明租賃權之文件交付受讓人，並應告以關於主張該債權
        所必要之一切情形。... (六)乙方應協同甲方向台北市政
        府捷運公司辦理第1條標的租賃權登記予甲方。... 」
        (見本院卷第9-10頁)依兩造所簽訂租賃權讓與契約書之
        約定，依系爭契約被告應給付之內容為：將被告向捷運
        公司所承租之系爭店舖點交予原告、將捷運公司同意轉
        租之書面文件及其他證明租賃權之文件交付原告、協同
        原告向捷運公司辦理系爭店舖的租賃權登記予原告。
      (2)觀諸系爭契約並未提及有關被告丁○○股權事，系爭契
        約所讓與標的乃被告丁○○之租賃權，並非忠孝站前公
        司之股權，股權與租賃權之移轉為不同法律關係，無法
        認為系爭租賃權讓與契約之讓與標的包含股權，故依約
        被告丁○○並無退出忠孝站前公司並加入樂大公司之義
        務，亦即租賃權之轉讓並非以同時讓與股權為必要。
  (二)被告丁○○有無違約情事？
    1.原告主張：被告丁○○於收受價金後，遲未依約加入樂大
      公司成為該公司股東，迭經催促均未獲善意回應，因被告
      丁○○形式上仍為忠孝站前公司之股東，故至93年12月3
      日系爭第3號店鋪內之各集結團體（即忠孝站前、樂大及
      有恆公司）均已分別與台北市政府重新簽訂「台北市○○
      地○街商場店鋪租賃契約書」，原告已確定不可能集結被
      告丁○○成為樂大公司股東，取得較佳之經營位置，被告
      丁○○未依約於原告集結第3號店鋪之承租人成為樂大公
      司之股東，已陷於給付不能；縱令非給付不能，而屬給付
      遲延，該遲延給付亦已無實益。被告則辯以：本件租賃權
      未完成移轉，系爭租賃權之移轉前因須取得捷運公司之同
      意，於捷運公司未同意情形下被告丁○○無法擅將租賃權
      移轉予原告，不能歸責於被告丁○○，現管理權已移交至
      市場管理處，由市政府名義與公司名義之承租人簽約，並
      於94年2月換約完成，已得透過公司股東身分更迭而進行
      租賃權之轉讓，被告已通知捷運公司及原告有關原告代為
      處理租賃權事宜及函請原告辦理偕同辦理租賃權變更等情
      ，被告丁○○並無不履行契約情事等語。
    2.經查：
      (1)兩造租賃權讓與契約第7條約定：「本契約簽訂後，若
        任何一方有違背本契約所列條款之一者，視同違約論，
        違約之一方應賠償對方總價款的3倍金額。」 (見本院
        卷第10頁)。
      (2)被告丁○○之租賃權部分，其原係就站前地下街店舖以
        被告丁○○個人名義與捷運公司訂立「台北市站前（忠
        孝西路）地下街店舖租賃契約書」，契約期間自91年7
        月1日至94年7月1日，契約第7條第3項約定除捷運公司
        書面同意外，被告丁○○不得將租賃物之全部或一部轉
        租（見本院卷第53-66頁），此為兩造訂立系爭契約時
        所知悉，嗣關於站前地下街商場於93年11月底移轉至台
        北市市場管理處接管，並由市場管理處與安置戶組成之
        公司名義於94年2月份換訂「台北市○○地○街商場店
        舖租賃契約書」，換約後租約主體為「公司」（即集結
        團體）與「台北市政府」（見本院卷第141-155頁）等
        情，為兩造所不爭執，已如前述，是以被告丁○○租賃
        權部分係由被告丁○○向捷運公司所承租之店舖，依被
        告丁○○與捷運公司間租賃契約書之約定，非得出租人
        捷運公司之同意，不得將系爭租賃權轉讓他人，捷運公
        司既未同意被告丁○○將租賃權讓與原告，則被告丁○
        ○於斯時無法辦理租賃權變更登記，故於捷運公司時期
        未辦理租賃權變更登記，尚難認為被告丁○○違約；至
        於管理權移交至台北市政府市場管理處，由市政府名義
        與公司名義之承租人簽約，並於94年2月換約完成，已
        得透過公司股東身分更迭而進行租賃權之轉讓後，被告
        已通知捷運公司及原告有關原告代為處理租賃權事宜 (
        見本院卷第90-91頁)及函請原告辦理偕同辦理租賃權變
        更 (見本院卷第193-194頁)，故被告丁○○應無不履行
        契約之違約情事。
      (2)系爭契約所讓與標的乃被告丁○○之租賃權，並非忠孝
        站前公司之股權，無法認為系爭租賃權讓與契約之讓與
        標的包含股權，已如前述，是以原告主張被告丁○○未
        於原告集結第3號店鋪之承租人成為樂大公司之股東為
        給付不能、給付遲延云云，尚無可採。
  (三)本件被告丁○○並無違約情事，故毋須負給付違約金之責。
    依系爭契約第1條約定，本件讓與標的有2：被告丁○○及被
    告戊○○之租賃權；又本件出讓人亦分別為被告丁○○及被
    告戊○○，其分別於契約上簽名蓋章，則本件標的個別、
    當事人個別，係各別成立兩個債權讓與之法律關係，故縱令
    丁○○有違約情事而須負給付違約金之責，被告戊○○亦無
    須負連帶給付之責。
五綜上所述，兩造所簽訂之系爭契約並未提及有關被告丁○○股
  權事，系爭契約所讓與標的乃被告丁○○之租賃權，並非忠孝
  站前公司之股權，股權與租賃權之移轉為不同法律關係，無法
  認為系爭租賃權讓與契約之讓與標的包含股權。被告丁○○與
  捷運公司簽訂之租賃契約約定：非得捷運公司同意，被告丁○
  ○不得將租賃物之全部或一部轉租，故被告丁○○無法辦理租
  賃權變更，不能歸責於被告丁○○。原告主張被告丁○○未於
  原告集結第3號店鋪之承租人成為樂大公司之股東為給付不能
  、給付遲延云云，並無可採，從而，原告以被告丁○○違約，
  而依兩造租賃權讓與契約第7條之約定，請求被告丁○○、戊
  ○○連帶給付違約金10,500,000元(3,500,000×3=
  10,500,000)，為無理由，應予駁回。原告之訴既經駁回，其
  假執行之聲請即失所附麗，應併予駁回。
六本件事證已臻明確，兩造所為之其他主張陳述並所提之證據，
  經審酌後，認均與本件之結論無礙，不再一一論述，併予敘明
  。
七結論：本件原告之訴為無理由，依民事訴訟法第78條，判決如
  主文。
中　　華　　民　　國 　　94　　年　　6　　月　　24　　日
                  民事第五庭    法　官　周美雲
以上正本係照原本作成
如對本判決上訴，須於判決送達後20日內向本院提出上訴狀
中　　華　　民　　國 　　94　　年　　6　　月　　24　　日
                       　　　　 書記官　黃菀茹
